臺灣新竹地方法院刑事判決
110年度易字第244號
聲  請  人  臺灣新竹地方檢察署檢察官
被      告  陳立原


上列被告因違反毒品危害防制條例案件，經檢察官聲請簡易判決
處刑（109年度撤緩毒偵字第273號），本院受理後認不宜以簡易
判決處刑（109年度竹北簡字第556號），改依通常程序審理，並
判決如下：
    主  文
本件公訴不受理。
   事實及理由
一、聲請簡易判決處刑意旨略以：被告甲○○明知安非他命為毒
    品危害防制條例第2條第2項第2款所列管之第二級毒品，不
    得非法持有或施用，竟基於施用第二級毒品之犯意，於民國
    108年11月10日15時許，在新竹市○區○○路000號住所內，以燒
    烤玻璃球吸食煙霧方式，施用第二級毒品甲基安非他命1次
    。嗣因警方偵辦毒品案件，於108年11月12日13時55分許，持
    本院核發之搜索票前往上揭處所執行搜索，復徵得同意，於同
    日16時10分許，採集其尿液檢體送驗，結果呈安非他命及甲
    基安非他命陽性反應，始查悉上情。因認被告涉犯毒品危害
    防制條例第10條第2項之施用第二級毒品罪嫌等語。
二、按刑事訴訟法第303條第1款規定，案件有起訴之程序違背規
    定之情形者，應諭知不受理之判決。所稱起訴之程序違背規
    定，無須侷限於起訴時為斷，因起訴後始發生之情事變更事
    由，致法院不能為實體上之審理及實體判決者，亦屬之。而
    毒品條例修法後既已賦予檢察官視個案不同而為觀察、勒戒
    或附條件緩起訴之裁量，復涉施用毒品者人身自由之剝奪及
    受多元處遇之選擇，攸關其權益，故法院視個案情況，如認
    檢察官未及審酌被告有無不適合附命完成戒癮治療等緩起訴
    處分之情形，而逕予裁定觀察、勒戒，顯屬不利或有失公平
    者，自得認起訴之程序違背規定，且無從補正而為不受理之
    判決，俾由檢察官再行斟酌而為適法之裁量。毒品條例第35
    條之1第2款規定，係仿87年5月20日修正施行之第35條所增
    訂，然當時對施用毒品者戒癮治療處遇方式只有「觀察、勒
    戒或強制戒治」，與之後修法已得為多元處遇，難以相提並
    論，適用上應與時俱進，且該條文第2款前段所稱「依修正
    後規定處理」，未明文應一律依職權裁定觀察、勒戒，則法
    院對於審判中之案件，視個案情形，分別裁定令入勒戒處所
    觀察、勒戒，或判決不受理，使檢察官衡酌判斷如何經由多
    元化之緩起訴處遇達成戒除毒癮目的，均屬之。準此，法院
    依職權裁定觀察、勒戒，或為不受理之判決，依憑法條文義
    、立法理由，或基於被告利益、修法意旨，均屬有據，為求
    彈性適用，於程序經濟及被告利益間取得平衡，並參酌毒品
    條例為維護國民身心健康之立法目的，暨本次擴大檢察官對
    施用毒品者附條件緩起訴之範圍，使其能視個案具體情節給
    予適當多元處遇之修法精神，法院自得斟酌個案情形，擇一
    適用（最高法院109年度台抗大字第1771號裁定參照）。
三、次按，施用第一、二級毒品為犯罪行為，毒品危害防制條例
    第10條設有處罰規定。故施用第一、二級毒品者，本應科以
    刑罰。惟基於刑事政策，對合於一定條件之施用者，依同法
    第20、24條等規定，係採「觀察、勒戒或強制戒治」與「附
    命完成戒癮治療緩起訴處分」等雙軌治療模式。而本次於10
    9年7月15日修正施行之毒品危害防制條例第20條第3項及第2
    3條第2項，雖僅將原條文之再犯期間由「5年」改為「3年」
    ，惟鑑於將施用毒品者監禁於監獄內，僅能短期間防止其接
    觸毒品，因慣用毒品產生之「心癮」根本無法根除，並慮及
    毒品危害防制條例施行多年累積之戒毒經驗及實效，暨逐步
    擴充之醫療、戒癮機構、專業人力、社區支援系統等資源，
    尤以本次毒品危害防制條例第24條修正，擴大檢察官對施用
    毒品者附條件緩起訴處分之範圍，使其能視個案具體情形給
    予適當多元社區處遇。是本次修正後對於施用毒品者之思維
    ，自應與時俱進，擺脫以往側重於「犯人」身分之處罰，著
    重其為「病患」之特質，並以「治療」疾病為出發點，重新
    評價前揭所謂「3年後再犯」之意義。因此，上述所謂「3年
    後再犯」，只要本次再犯（不論修正施行前、後）距最近1
    次觀察、勒戒或強制戒治執行完畢釋放，已逾3年者，即該
    當之，不因其間有無犯第10條之罪經起訴、判刑或執行而受
    影響，應由檢察官循上開雙軌治療模式，為合義務之裁量處
    置（最高法院109年度台上大字第3826號裁定、109年度台上
    字第3826號刑事判決意旨參照）。
四、至修正前毒品危害防制條例第24條第2項規定：「前項緩起
    訴處分（即附命緩起訴），經撤銷者，檢察官應『依法追訴』
    」，法文既非「依法起訴」，並參考刑事訴訟法第1條第1項
    規定：「犯罪，非依本法或『其他法律』所定之訴訟程序，不
    得『追訴』、處罰」，且「刑罰」及「保安處分」同為犯罪之
    法律效果，則「依法追訴」，除指檢察官適用刑事訴訟法所
    定之起訴程序外，尚包括修正前（後）毒品條例第20條第1
    項所定觀察、勒戒程序。此與修正後毒品條例第23條第2項
    規定「觀察、勒戒或強制戒治執行完畢釋放後，3年內再犯
    第10條之罪者，檢察官或少年法院（地方法院少年法庭）應
    『依法追訴』或裁定交付審理。」因與同條例第20條第3項配
    合之結果（即觀察、勒戒等處遇執行完畢釋放後，3年後再
    犯第10條之罪，始得重行觀察、勒戒），所稱「依法追訴」
    ，無從包括聲請觀察、勒戒者有別，尚不得援引修正後毒品
    危害防制條例第23條第2項之規定，而謂修正前毒品危害防
    制條例第24條第2項之「依法追訴」，必需排除修正後毒品
    危害防制條例第20條聲請觀察、勒戒規定之適用。且修正前
    毒品危害防制條例第24條第2項所稱「緩起訴處分」經撤銷
    者，其撤銷原因非一，若係因違法或不當經再議程序，由上
    級檢察機關撤銷時，本應回復未為緩起訴處分前之狀態，由
    檢察官續行偵查，視個案之證據，為適當之處分，要不得強
    解為應「依法起訴」，認無再次聲請法院裁定觀察、勒戒之
    必要（最高法院109年度台上大字第3536號提案裁定之肯定
    說見解及撤銷提案裁定之理由參照）。
五、經查，被告為本案施用第二級毒品犯行，先經新竹地檢署檢
    察官以109年度毒偵字第238號(緩起訴期間為109年4月7日起
    至110年10月6日止)為附命完成戒癮治療之緩起訴處分，惟
    因被告於緩起訴期間因未履行完成緩起訴處分附帶應履行必
    要命令，經新竹地檢署檢察官撤銷緩起訴，並以109年度撤
    緩毒偵字第273號聲請簡易判決處刑在案，有臺灣高等法院
    被告前案紀錄表在卷可佐，揆諸前揭說明，被告前開附命緩
    起訴既經撤銷，自應回復為原緩起訴處分不存在時之狀態，
    檢察官仍應依修正後毒品危害防制條例第20條第3項、現行
    毒品危害防制條例第24條等規定，基於一次性之整體規劃而
    重啟治療處遇程序，由檢察官視被告個案之情形，斟酌是否
    適宜「觀察、勒戒或強制戒治」或給予「附命完成戒癮治療
    緩起訴處分」，抑或為其他適法處理之機會。是揆諸前揭說
    明，應認檢察官之本案起訴程序違背規定，本院爰不經言詞
    辯論，逕為諭知不受理判決。
據上論斷，應依刑事訴訟法第452條、第303條第1款、第307條，
判決如主文。
本案經檢察官高如應聲請以簡易判決處刑。
中　　華　　民　　國　　110 　年　　 4 　　月　　19 　日
                  刑事第五庭   法　官　    蔡玉琪
以上正本證明與原本無異。
如不服本判決應於收受本判決後20日內向本院提出上訴書狀，上
訴書狀應敘述具體理由。上訴書狀未敘述上訴理由者，應於上訴
期間屆滿後20日內補提理由書狀於本院(均須按他造當事人之人
數附繕本 )「切勿逕送上級法院」。 
中　　華　　民　　國　　110 　年　　4 　　月　　19　　日
                               書記官     林汶潔